ACORDAO-COMPLETO-2582950

ACÓRDÃO 3152/2023 ATA 11/2023 - PRIMEIRA CÂMARA

VISTOS, relatados e discutidos estes autos em que se apreciam, nesta oportunidade, embargos de declaração opostos pelo Senado Federal ao Acórdão 1181/2023-TCU-Primeira Câmara, que rejeitou embargos opostos contra o Acórdão 8005/2022-TCU-Primeira Câmara, decisão que negou provimento a pedido de reexame interposto contra o Acórdão 838/2022-TCU-Primeira Câmara, por meio do qual foi julgado ilegal o ato de concessão de aposentadoria emitido em nome de Rita Maria Tavares da Cunha Mello.
ACORDAM os Ministros do Tribunal de Contas da União, reunidos em Sessão da 1ª Câmara, ante as razões expostas pelo relator, e com fundamento no art. 34 da Lei 8.443/1992, em:
9.1. conhecer dos embargos de declaração opostos pelo Senado Federal e rejeitá-los;
9.2. comunicar esta decisão ao embargante e à interessada.

Embargos de declaração do Senado Federal contra decisão que rejeitou embargos anteriores, opostos a decisão que negou provimento a pedido de reexame contra acórdão que considerou ilegal ato de aposentadoria emitido por aquela Unidade.

Primeira Câmara

Senado Federal

3. Interessada/Recorrentes:
3.1. Interessada: Rita Maria Tavares da Cunha Mello (XXX.792.511-XX)
3.2. Recorrente: Senado Federal

13.1. Ministros presentes: Walton Alencar Rodrigues (Presidente), Jorge Oliveira (Relator) e Jhonatan de Jesus.
13.2. Ministro-Substituto convocado: Augusto Sherman Cavalcanti.
13.3. Ministro-Substituto presente: Weder de Oliveira.

JORGE OLIVEIRA

Ministro Jorge Oliveira

Trata-se de embargos de declaração opostos pelo Senado Federal ao Acórdão 1181/2023-TCU-Primeira Câmara, que rejeitou embargos opostos contra o Acórdão 8005/2022-TCU-Primeira Câmara, decisão que negou provimento a pedido de reexame interposto contra o Acórdão 838/2022-TCU-Primeira Câmara, por meio do qual foi julgado ilegal o ato de concessão de aposentadoria emitido em nome de Rita Maria Tavares da Cunha Mello.
2.	Após apresentar considerações sobre a tempestividade do recurso e tecer breve histórico da decisão recorrida, o embargante apresentou as razões a seguir transcritas:
"III.	DAS RAZÕES DE RECURSO
8.	Por meio deste recurso insurge-se contra inconsistência que se verifica no v. Acórdão 1181/2023-TCU-Primeira Câmara ao correspondente pedido de reexame trazido à colação perante este E. Tribunal.
9.	A fim de melhor elucidação, impende destacar que, em retrospectiva aos julgamentos proferidos pelo Tribunal de Contas da União (TCU) , verifica-se que o Tribunal julgou ilegal a aposentadoria da servidora Rita Maria Tavares da Cunha Mello, matrícula nº 33690, por meio do referido Acórdão 838/2022-TCU-Primeira Câmara (Peça nº 8) , quando determinou o expurgo do valor correspondente aos reajustes promovidos pela Lei nº 13.302/2016 incidentes sobre a vantagem VPNI (quintos/décimos) .
10.	A essa determinação o Senado Federal interpôs Pedido de Reexame (Peça nº 13) , propugnando pelo reconhecimento da legalidade do reajuste conferido pela referida lei, contudo, por meio do Acórdão 8005/2022-TCU-Primeira Câmara (Peça nº 28) , negou-se provimento ao pedido.
11.	Verificando a ocorrência de omissões e contradições na referida decisão, o Senado Federal interpôs Embargos de Declaração (Peça nº 35) , objeto de exame do atual Acórdão 1181/2023-TCU-Primeira Câmara.
12.	Por meio desta peça recursal, pugnou-se, em síntese, para que lhe sejam conferidos efeito infringentes na forma do art. 287, § 7º do RITCU para ao final dar-lhe provimento no sentido de provocar a reforma daquela decisão, a fim de que seja conferido o mesmo entendimento adotado por esta E. Corte de Contas no v. Acórdão 2718/2022-TCU-Plenário, prolatado nos autos do TC Processo 012.921/2022-0, em 7 de dezembro de 2022, de modo que o novo entendimento seja adotado 'pro futuro', para que, no que tange a VPNI em tela, promova-se 'sua absorção por quaisquer reajustes remuneratórios posteriores a 23/10/2020, data de publicação do Acórdão 11833/2020-TCU-Primeira Câmara.
13.	Ocorre que, ao proferir a mais recente determinação, este e. Tribunal, data máxima vênia, acaba por novamente incorrer em contradição que compromete o cumprimento da própria decisão. Veja-se:
14.	O voto do Exmo. Ministro Relator, do Acórdão 1181/2023-TCU-Primeira Câmara, apresenta o seguinte embasamento:
 (...) 
4. Passando ao exame dos pontos apresentados, constato de pronto que não se configurou a suposta omissão, visto que o voto que fundamenta o acórdão embargado foi claro, nos parágrafos 7 e 8, em estabelecer que a exigência prevista na Lei 9.527/1997 para a majoração de VPNIs não foi satisfeita, tendo em vista que o reajuste é possível apenas quando ocorrer a revisão geral da remuneração dos servidores públicos federais, o que não é o caso da Lei 13.302/2016, conforme considerado por uníssona jurisprudência desta Corte
 (...) 
7.	Nada obstante, lembro que o Plenário desta Corte, por meio do Acórdão 2.718/2022, mencionado pelo embargante, determinou ao Senado Federal, em respeito à segurança jurídica, que promova 'o destaque do valor correspondente aos reajustes incidentes sobre a VPNI derivada de quintos/décimos de funções comissionadas, desde a vigência da Lei 13.302/2016 (...) sujeitando-o à absorção por quaisquer reajustes remuneratórios posteriores a 23/10/2020' a todos os 'casos de servidores ativos e inativos com VPNI derivadas de quintos/décimos de funções comissionadas reajustadas com base na Lei 13.302/2016'.
8.	Indene de dúvidas, portanto, que é à luz do referido Acórdão 2.718/2022 que o Senado Federal deverá dar aplicação ao Acórdão 838/2022-TCU-Primeira Câmara (primeira deliberação nestes autos, por meio da qual foi julgado ilegal o ato de aposentadoria) , cujo item 9.3.2 determina 'o ajuste na parcela percebida a título de incorporação de quintos nos proventos da interessada para os valores anteriores à vigência da Lei 13.302/2016'. Com efeito, tal orientação deve ser entendida, conforme a aludida deliberação do Plenário, como determinação de destaque e futura absorção da parcela de reajuste, não havendo necessidade de que o novamente se pronuncie nesse sentido neste caso concreto ou em qualquer outro processo em que conste a mesma irregularidade.
9.	De se ressaltar o valor reconhecido por esta Corte aos princípios da isonomia e da segurança jurídica, que fundamentaram tal decisão, de sorte que até mesmo as decisões transitadas em julgado foram, excepcionalmente, revisitadas para admitir a modulação dos efeitos também aos servidores cujos atos já tinham sido alcançados pela coisa julgada administrativa.
10.	Nesse cenário, não se sustenta mais o pedido para instauração de incidente de uniformização de jurisprudência, pleito já apresentado pelo Senado Federal em inúmeros casos semelhantes e sempre rejeitado por este Tribunal, a exemplo do Acórdão 4280/2022-TCU-Primeira Câmara.
11.	No caso em exame, independentemente da modulação de efeitos promovida pelo multicitado Acórdão 2718/2022-TCU-Plenário, que possibilitou a manutenção do pagamento da parcela de reajuste impugnada mantém-se o julgamento pela ilegalidade do ato, além da determinação para exclusão da rubrica 'opção', objeto do item 9.3.1 da deliberação original.
12.	Permanecem hígidos, também, os itens 9.4 e 9.2 que dispensam, respectivamente, a emissão de novo ato e a 'devolução dos valores indevidamente recebidos de boa-fé até a data da ciência, pelo Senado Federal,' daquele primeiro acórdão. O trecho destacado responde, inequivocamente, ao questionamento final do embargante.
13.	Assim, inexistindo as alegadas omissões e contradições, cumpre conhecer dos embargos e rejeitá-los, sem prejuízo de dar conhecimento, ao embargante, dos esclarecimentos expostos neste voto em relação à aplicação do Acórdão 2718/2022-TCU-Plenário. (Grifos nossos) .
 15.	O referido Acórdão 2718/2022-TCU-Plenário, que julgou ato de aposentadoria de servidor do Senado Federal, emitiu determinação dirigida aos demais servidores ativos e aos inativos da Câmara Alta.
16.	In verbis:
9.3.1. nos termos do art. 262, caput, do Regimento Interno deste Tribunal, e em conformidade a jurisprudência do Supremo Tribunal Federal (ADI 3.538/RS, ADI 3.840/RR, ADI 3.782/RJ, RE 638.115/CE e outros) , providencie o destaque do valor correspondente aos reajustes incidentes sobre a VPNI derivada de quintos/décimos de funções comissionadas, desde a vigência da Lei 13.302/2016, no prazo 15 (quinze) dias contados da ciência, sujeitando- o à absorção por quaisquer reajustes remuneratórios posteriores a 23/10/2020, data de publicação do Acórdão 11833/2020-TCU-Primeira Câmara;
 (...) 
9.3.4. aplique o mesmo procedimento descrito no subitem 9.3.1 aos demais casos de servidores ativos e inativos com VPNI derivadas de quintos/décimos de funções comissionadas reajustadas com base na Lei 13.302/2016; (...) (Grifos nossos) .
17.	Tal Acórdão paradigma vem sendo alvo de recurso por parte do Senado Federal, em que se defende-se a necessidade de conferir efeitos prospectivos à mudança de interpretação, firmada na alteração de jurisprudência do TCU.
18.	Significa dizer que, embora o marco da mudança de jurisprudencial da Corte tenha ocorrido a partir do Acórdão 11833/2020-TCU-Primeira Câmara, em 23 de outubro de 2020, o Tribunal conferiu às decisões tomadas a partir de então caráter retroativo, colidindo com o princípio de legalidade estrita e com a expectativa de segurança jurídica.
19.	Mesmo decisões prolatadas após o referido Acórdão 2718/2022-TCU-Plenário não dirimiram o impasse, pois embora se baseiem na decisão paradigmática, extrapolam os limites por ela estabelecidas sobre a criação de parcela compensatória decorrente de reajustes sobre a VPNI (quintos/décimos) . Exemplos são os Acórdão 1149/2023-TCU-Primeira Câmara e Acórdão 304/2023-TCU-Segunda Câmara, que 'ampliam' o entendimento de criação da parcela compensatória também para os reajustes conferidos pela Lei nº 12.779/2012.
20.	A ausência de manifestação positivada em Acórdão quanto aos efeitos do item 9.3.4 do Acórdão 2718/2022-TCU-Plenário, bem como a revisão do Acórdão 838/2022-TCU-Primeira Câmara, para declarar forma expressa e objetiva a precedência do primeiro, para vincular os demais julgamentos ao paradigma fixado, é lacuna que impõe a revisão da aludida decisão para conferir 'jurisprudência uniforme e estável que prestigie a observância aos princípios da isonomia'.
21.	Nesse sentido, verifica-se a ocorrência de posicionamentos claramente divergente nas decisões prolatadas após o referido Acórdão 2718/2022-TCU-Plenário, uma vez que esta Casa já recebeu casos de aposentadoria julgadas ilegais pelo TCU em decorrência da aplicação dos reajustes da VPNI estabelecidos apenas com base na Lei nº 13.302/2016.
22.	Ora, se a relação apresentada refere-se a casos recentes em que o Tribunal determinou a transformação em parcela compensatória apenas dos reajustes conferidos pela Lei nº 13.302/2016, tendo por referência paradigmática o aludido Acórdão 2718/2022-TCU-Plenário, não parece razoável que o mesmo referencial seja apontado como fundamento para promover o ajuste na parcela compensatória da servidora em comento para os valores anteriores à vigência da Lei nº 13.302/2016, o que a colocaria em posição de franca desigualdade (dada a igualdade de condições) em relação aos demais servidores aposentados.
23.	Assim, delimitada, de forma objetiva, a matéria controvertida que constitui o objeto dos presentes embargos de declaração, que tem por finalidade sanar a latente omissão contida no item 9.3.2 do Acórdão 838/2022-TCU-Primeira Câmara frente à determinação do Acórdão 2718/2022-TCU-Plenário, apontada como paradigmática pelo relator, necessário se mostra a necessidade da completa e aprofundada manifestação da Colenda 1ª Turma do TCU quanto aos argumentos apresentados por este Senado Federal, no presente recurso."  (destaques no original) 
3. 	Por fim, o Senado Federal solicita que os embargos sejam conhecidos:
"para se lhe emprestarem efeitos infringentes, de modo a se determinar prospectividade total à impugnada determinação de elisão ou de transformação em parcela compensatória dos reajustes em questão, reconhecendo-se a necessidade de suprir as omissões e contradições apontadas, evidenciando-se a data a ser considerada para aplicação Enunciado nº 106 da Súmula da Jurisprudência do TCU, caso venha a ser necessário e sobretudo para que se declare, expressamente, que o julgamento do Acórdão 2718/2022-TCU-Plenário, na hipótese de trânsito em julgado ou em caso de pendência deste marco de definitividade, tem efeitos vinculantes e ex tunc em relação ao objeto da controvérsia que deslinda e se e em que medida interfere na controvérsia destes autos, de forma a preservar e respaldar novas alterações no benefício previdenciário a serem feitas pelo Senado Federal, garantindo-se em qualquer caso a segurança jurídica inerente ao Estado Democrático de Direito"  (destaques no original) .
	É o relatório.

não há.

Não atuou

EMBARGOS DE DECLARAÇÃO EM EMBARGOS DE DECLARAÇÃO. APOSENTADORIA. SENADO FEDERAL. INCORPORAÇÃO DE QUINTOS. REAJUSTAMENTO INDEVIDO. ILEGALIDADE. NEGATIVA DE REGISTRO. PEDIDO DE REEXAME. CONHECIMENTO. INSUFICIÊNCIA DOS ARGUMENTOS. NEGATIVA DE PROVIMENTO. EMBARGOS DE DECLARAÇÃO. CONHECIMENTO. AUSÊNCIA DE VÍCIOS. REJEIÇÃO. INCIDÊNCIA DO ACÓRDÃO 2.718/2022-PLENÁRIO PARA MANUTENÇÃO DO PAGAMENTO DA PARCELA DE VPNI REAJUSTADA, MEDIANTE DESTAQUE A SER ABSORVIDO POR QUAISQUER REAJUSTES POSTERIORES. CONHECIMENTO DOS NOVOS EMBARGOS. AUSÊNCIA DE CONTRADIÇÃO INTERNA. REJEIÇÃO. ESCLARECIMENTOS AO ÓRGÃO DE ORIGEM.

APOSENTADORIA (APOS)

não atuou

Atendidos os requisitos de admissibilidade, os embargos de declaração opostos pelo Senado Federal ao Acórdão 1181/2023-TCU-Primeira Câmara podem ser conhecidos. O acórdão impugnado rejeitou embargos anteriormente opostos contra o Acórdão 8005/2022-TCU-Primeira Câmara, que negou provimento a pedido de reexame interposto contra o Acórdão 838/2022-TCU-Primeira Câmara, por meio do qual foi considerado ilegal o ato de aposentadoria emitido em favor de Rita Maria Tavares da Cunha Mello, em decorrência do recebimento da vantagem denominada "opção", bem como pelo reajuste da parcela de "quintos" com base na Lei 13.302/2016.
Embora extenso, o recurso ora examinado acusa a decisão impugnada de uma única "inconsistência", qual seja, a suposta contradição com o Acórdão 2718/2022-TCU-Plenário. Ao final, o pedido recursal é para que "se declare, expressamente, que o julgamento do Acórdão 2718/2022-TCU-Plenário (...) tem efeitos vinculantes e ex tunc em relação ao objeto da controvérsia que deslinda".
Resta evidente que a via recursal escolhida não se amolda à pretensão do embargante. A contradição a ensejar embargos de declaração deve ser interna ao julgado impugnado. A jurisprudência desta Corte é firme em considerar "descabido o manejo de embargos de declaração para apontar contradição entre o acórdão recorrido e outras deliberações do TCU" (e.g. Acórdão 198/2007-TCU-Plenário, Relator: Ministro Valmir Campelo) .
Assim, os presentes aclaratórios devem ser rejeitados, visto não haver omissão ou contradição interna à decisão embargada.
Nada obstante, reconheço a dificuldade enfrentada pelo gestor na compreensão e aplicação das determinações exaradas nestes autos, razão pela qual me permito, antes de fazer algumas considerações, recuperar breve histórico do tema:
por meio do Acórdão 2888/2008-TCU-Plenário (mantido pelo Acórdão 262/2011-TCU-Plenário) , o TCU admitiu a aplicação de reajuste sobre as parcelas de VPNI, com base em lei de reajuste remuneratório proposta pelo Senado Federal (Lei 11.170/2005) ;
fiado naquele entendimento, o Senado posteriormente promoveu novas atualizações das VPNI de seus servidores, nos percentuais definidos para o reajuste das remunerações nas Leis 12.779/2012 e 13.302/2016 (ambas também de iniciativa da Mesa Diretora daquela Casa Legislativa) ;
a partir do Acórdão 11833/2020-TCU-Primeira Câmara, de 23/10/2020, o Tribunal reconheceu que tais leis não podem ser consideradas reajustes gerais dos servidores públicos (única situação possível para atualização dos valores pagos a título de VPNI) , tendo em vista que não estenderam seu alcance a todos os servidores civis da União e, também, porque não foram decorrentes de projeto de lei de iniciativa privativa do Presidente da República;
desde então, o TCU, ao analisar os atos de aposentadoria emitidos pelo Senado, vem julgando essas concessões ilegais, com determinação para que os valores pagos a título de VPNI retroajam àqueles anteriores à Lei 12.779/2012 ou à Lei 13.302/2016;
visando conferir à matéria a necessária segurança jurídica, além de promover isonomia entre casos semelhantes, o Plenário proferiu em 7/12/2022 o Acórdão 2718/2022, por meio do qual modulou os efeitos da aplicação do atual entendimento, de modo a garantir que os servidores do Senado tenham o pagamento do valor correspondente ao reajuste mantido até sua absorção integral por quaisquer reajustes futuros a eles concedidos. Assim, foi expedida determinação para que o Senado "destaque o valor corresponde aos reajustes incidentes sobre a VPNI derivada de quintos/décimos de funções comissionadas, sujeitando-o à absorção por quaisquer reajustes remuneratórios posteriores a 23/10/2020". Registro que, naquela assentada, não foi consignada determinação para destaque da parcela de reajuste promovida pela Lei 12.779/2012, visto não ter sido mencionada no recurso apreciado naquela oportunidade;
mais recentemente, ao examinar os mesmos reajustes das parcelas de VPNI, agora em caráter abstrato, em sede de processo de representação, o Tribunal consolidou o entendimento aplicável ao tema. Por meio do Acórdão 661/2023-TCU-Plenário, de 5/4/2023 (posterior ao protocolo dos embargos ora em exame) , determinou ao Senado que "promova destaque do valor correspondente aos reajustes incidentes sobre as parcelas de VPNI (quintos e décimos) , concedidos entre 2013 e 2015 (Lei 12.779/2012) e entre 2016 e 2019 (Lei 13.302/2016) , sujeitando a parcela destacada à absorção por quaisquer reajustes remuneratórios posteriores a 23/10/2020".
Restou, então, firmado um único e final entendimento. Todas as determinações pretéritas desta Corte expedidas ao Senado, em análise de atos de concessão de aposentadoria, relativamente ao reajuste das parcelas de VPNI - inclusive a determinação do Acórdão 838/2022-TCU-Primeira Câmara, proferido nestes autos - devem ser lidas à luz da mencionada determinação do Acórdão 661/2023-TCU-Plenário.
Sendo ainda mais claro no que se refere ao presente caso: o item 9.3.2 do Acórdão 838/2022-TCU-Primeira Câmara deve ser interpretado com observância dos supervenientes Acórdãos 2718/2022 e 661/2023, ambos do Plenário. Não cabe mais a modificação da parcela percebida pela Sra. Rita Maria Tavares da Cunha Mello a título de incorporação de quintos, para que retorne ao valor que tinha anteriormente à vigência da Lei 13.302/2016, ou mesmo da Lei 12.779/2012. Na realidade, o Senado deverá promover o destaque dos reajustes concedidos sobre essa parcela entre 2013 e 2019, transformando esses reajustes em parcela compensatória. E essa parcela destacada deverá ser absorvida por quaisquer reajustes posteriores a 23/10/2020, a exemplo do que foi promovido pela Lei 14.526/2023.
Assim, não há mais que falar em devolução de valores indevidamente recebidos, assim como não subsiste a preocupação externada pelo Senado, nos dois embargos opostos nestes autos, a respeito da data de aplicação da Súmula 106 (item 9.2 do multicitado Acórdão 883/2022-TCU-Primeira Câmara) .
Por fim, para que não pairem dúvidas, registro que os itens 9.1 e 9.3.1 do acórdão original permanecem hígidos, visto que jamais se cogitou afastar a ilegalidade decorrente da parcela "opção", bem como a determinação para exclusão desse benefício irregular.
Creio que os esclarecimentos acima possam auxiliar a unidade de pessoal do Senado Federal a melhor compreender as condições de aplicação das decisões mencionadas, tanto no ato apreciado no presente processo quanto no caso de outros servidores, ativos e inativos, bem como de pensionistas.
Todavia, conforme já consignado, uma vez que os embargos se prestam a corrigir vícios internos à decisão recorrida e não a sanar suposta contradição com outras deliberações desta Corte, os presentes aclaratórios devem ser rejeitados.
	Ante o exposto, VOTO pela adoção da minuta de acórdão que submeto à deliberação deste Colegiado.
TCU, Sala das Sessões, em 25 de abril de 2023.
JORGE OLIVEIRA 
Relator